【裁判字號】    96,家抗,24
【裁判日期】    970201
【裁判案由】    限定繼承
【裁判全文】
臺灣屏東地方法院民事裁定              96年度家抗字第24號
抗  告  人  乙○○
上列抗告人因就被繼承人甲○○限定繼承事件，抗告人對於民國
96年10月17日本院96年度繼字第883 號所為之裁定提起抗告，本
院裁定如下：
    主  文
抗告駁回。
抗告程序費用新台幣壹仟元由抗告人負擔。
    理  由
一、抗告意旨略以：原裁定以抗告人並非被繼承人甲○○之法定
    繼承人為由，駁回聲請人限定繼承之聲請。惟查，甲○○於
    民國95年3 月14日死亡後，楊景祥為其法定繼承人，詎楊景
    祥亦於95年11月30日死亡，抗告人為楊景祥之法定繼承人，
    ，聲請人即間接繼承被繼承人甲○○遺產，此種「再轉繼承
    權」並非不可謂為繼承權之一種；再者，民法第1176條第7
    項規定關於「知悉」之起算點，於「再轉繼承」之例外情形
    下，解釋上必須以「繼承人認識或可得認識繼承之遺產時」
    ，甚或以知悉其為「再轉繼承人」為起點，方同時符合憲法
    第15條保障人民財產權之立法意旨。抗告人與被繼承人甲○
    ○全家多年來未曾來往，如課與抗告人或被繼承人楊景祥必
    須經常調查被繼承人甲○○有無死亡之事實，實屬為法律上
    不利益之負擔；再者，民法第1174條第2 項雖規定拋棄繼承
    之人必須以書面通知因其拋棄而應為繼承之人，似乎緩和此
    不利益，然此項規定於實務上之運作通常以存證信函發至下
    一順位繼承人之戶籍地即已足，而不管應為繼承人實際是否
    知悉，均屬合法，然究其此項規定之意旨及參酌憲法保障人
    民財產權之精神，此通知必須限縮解釋為除有已死亡或長年
    居住於外國且戶籍已被撤銷等不能通知事由外，必須寄至應
    為繼承人之現居地，方稱踐行其通知之義務。故本件被繼承
    人甲○○之配偶與直系血親卑親屬為拋棄繼承時，僅將存證
    信函寄送至被繼承人楊景祥之戶籍地，被繼承人楊景祥並不
    知悉，且抗告人更無從知悉，是以，被繼承人甲○○之配偶
    與直系血親卑親屬並未踐行其通知義務，被繼承人楊景祥之
    繼承並未開始，抗告人之再轉繼承更無從發生，然退萬步言
    之，縱使繼承如已開始，由於抗告人之前並不知悉再轉繼承
    之事實，直至收到行政執行處之函文方為知悉，以此始點二
    個月內為限定繼承之再轉繼承，自屬合法，為此提起抗告，
    聲請廢棄原裁定等語。
二、按為限定繼承者，應於繼承開始時起，三個月內，開具遺產
    清冊呈報法院，民法第1156條第1 項定有明文。而上開三個
    月之期限，係自繼承開始時起算，尚非以知悉被繼承人之債
    權債務時或知悉繼承開始時起算，乃條文規定甚明，顯與民
    法第1176條第7 項規定因他人拋棄繼承而應為繼承之人，為
    限定繼承時，「應於知悉其得為繼承之時起二個月內以書面
    向法院為之」之期限起算時點不同。
三、本件抗告人聲請意旨略以：聲請人之叔父，即被繼承人甲○
    ○於95年3 月14日死亡，而聲請人之父親楊景祥亦於95年11
    月30日去世，聲請人與被繼承人並無往來，今收到行政執行
    署高雄行政執行處函，就義務人景富企業社（即甲○○為負
    責人）執行事件，始知悉為被繼承人甲○○之繼承人，爰依
    法聲請限定繼承等語，業據其提出戶籍謄本、繼承系統表、
    遺產清冊、土地登記謄本、行政執行署高雄行政執行處雄執
    丑95年助執字第00000421號函等為證。查被繼承人甲○○於
    95年3 月14日死亡，其兄楊景祥則於95年11月30日死亡，依
    戶籍謄本記載，甲○○生前並未結婚，亦無子女，父母又均
    先其死亡，依民法第1138條之規定，楊景祥即為其繼承人，
    而抗告人為楊景祥之女，係第一順序之繼承人，抗告人即為
    甲○○之再轉繼承人，原法院未就抗告人為甲○○之再轉繼
    承人等情，予以詳查，遽以其非屬民法第1138所定之法定繼
    承人，而裁定駁回抗告人之限定繼承，固有未洽；然本件仍
    須審究其聲請限定繼承是否已逾上揭法定期限。查再轉繼承
    時，其限定繼承之始點應如何計算，學說上有兩說，一說自
    再轉繼承開始時重新計算，另一說自原繼承開始時合併計算
    ，縱自保護再轉繼承人之立場出發，採自再轉繼承開始時重
    新計算，則抗告人至遲應於96年2 月30日以前聲明限定繼承
    ，抗告人迄96年9 月14日始具狀向本院聲明限定繼承，有本
    院收狀章蓋於聲請狀可考，顯已逾3 個月之法定期限，雖抗
    告人辯稱其等係於96年8 月間接獲高雄行政執行處函通知後
    ，即提出限定繼承之聲請云云，然此3 個月期間之進行, 並
    不因抗告人知悉被繼承人之債權債務或知悉繼承開始與否而
    受影響，抗告人逾期聲明限定繼承自難謂合法，無從准許。
四、依非訟事件法第21條第1項前段、第24條第1項、第46條，民
    事訴訟法第495 條之1 第1 項、第449 條第1 項、第95條、
    第85條第1項前段，裁定如主文。
中    華    民    國    97    年     2    月    1    日
                        家事庭審判長  廖文忠
                              法  官  劉敏芳
                              法  官  林美靜
以上正本係照原本作成。
如不服本裁定，應以裁定適用法規顯有錯誤為抗告理由時，始得
於收受送達後10日內向本院提起抗告狀，（須按他造當事人人數
提出繕本），並須經本院以原裁定所涉及之法律見解具有原則上
之重要性為限而為許可者，方得抗告臺灣高等法院高雄分院。（
非訟事件法第45條）
                              書記官  張錦昌
中    華    民    國    97    年     2    月    1    日


司法院資訊處製作；財團法人民間司法改革基金會備份。
